臺灣高等法院刑事判決　　　　　　　　96年度上易字第1962號
上　訴　人　臺灣臺北地方法院檢察署檢察官
被　　　告　甲○○
上列上訴人因被告家暴傷害案件，不服臺灣臺北地方法院96年度
易字第1404號，中華民國96年7月13日第一審判決（起訴案號：
臺灣臺北地方法院檢察署96年度偵字第5446號），提起上訴，本
院判決如下：
    主  文
原判決撤銷。
甲○○無罪。
    理  由
一、公訴意旨略以：被告甲○○於民國（下同）95年10月30日中
    午12時許，在臺北市信義區○○○路○段297號前，明知其
    子乙○○業已將甲○○所駕0922-DY號自小客車駕駛座旁之
    車門打開，並將頭、手自車外伸入車內，如冒然發動車輛行
    駛，將會使乙○○受有傷害，竟仍不違其本意，啟動電門，
    加速行駛，致乙○○遭該車輛拖行數百公尺，並於拖行間受
    有右手前臂受有2乘1公分之擦傷、左膝受有5乘3公分之擦傷
    、右膝受有3乘3公分之擦傷之傷害；因認被告涉有刑法第
    277條第1項之傷害罪嫌云云。
二、公訴人認被告甲○○涉有前述犯行，無非以告訴人乙○○之
    指述，及有臺北市立聯合醫院忠孝院區驗傷診斷書，為其主
    要之論據。惟訊之被告甲○○固坦承駕駛車牌號碼0922-DY
    號自用小客車，於前開時地搭載告訴人乙○○等情，但矢口
    否認有何傷害犯行，在原審辯稱：當時係告訴人要搶車子，
    伊只是將車開到旁邊，並非故意造成告訴人受傷云云。在本
    院辯稱：這個不是我本身造成的，不是我用脅迫性或是不好
    的方法造成他的傷害，當時是他逼迫我；當時因為是上下班
    時間，後面的車子一直按我喇叭，所以我只是想要靠邊停，
    我是想這樣比較安全，而且我的車速很慢，行徑的距離大約
    有二、三十公尺；當時我在車內被他勒住脖子，差點就窒息
    了；當時我考慮的是所有人的安全等語。
三、按對於現在不法之侵害，而出於防衛自己或他人權利之行為
    ，不罰。但防衛行為過當者，得減輕或免除其刑。又，不能
    證明被告犯罪或其行為不罰者應諭知無罪之判決。刑法第23
    條、刑事訴訟法第301條分別定有明文。經查：
  (一)本案被告甲○○於案發時間所駕駛之0922-DY號自小客車係
    被告甲○○所有乙節，已迭次據告訴人乙○○陳明在卷；則
    被告甲○○對該車輛自有管理使用之權，被告甲○○欲如何
    處分其所有之車輛，尚非他人所得置喙。至於，告訴人乙○
    ○縱使曾於被告購車時曾擔任連帶保證人，或被告曾允諾將
    該汽車贈予告訴人乙○○，然在被告未將車輛移轉並交付告
    訴人乙○○以前，被告甲○○對本案之0922-DY號自小客車
    仍有絕對之管理使用權，當非告訴人乙○○所得任意干涉，
    合先敘明。
  (二)告訴人乙○○在原審具結證稱：（檢察官問：你當天在何處
    上車？）內湖成功路二段380號京華當舖門前；（問：你當
    時上車的目的？）我要求被告與我協商家裡的債務糾紛；（
    問：當時甲○○車行的目的地？）當時不知道：（問：車行
    至台北市○○○路○段297號前，有發生什麼事情？）從忠孝
    東路5段485號拖行至297號前；（問：拖行前你有無下車？
    ）有；（問：你當時為何要下車？）阻止甲○○繼續開車前
    進，不然我要被他載到何處我都不知道：（問：你下車前有
    無要求甲○○停車？）有，從京華當舖開沒多久我就要求他
    停車；（問：甲○○有無停車？）沒有；（問：你到忠孝東
    路五段如何下車？）我手伸向前阻止他繼續前進；（問：當
    時有無紅燈？）當時是紅燈，停下來等紅燈時；（問：你下
    車後如何處理？）我下車後走到前門旁邊，我要求他下車，
    我伸手進去要把他的安全帶拔掉，他就踩油門加速前進；（
    問：你伸手進去拔他安全帶時，頭、身體有無探進車內？）
    有，加速過程中他還要把我推下去，說你去死；（問：你當
    時是否有要拿取車鑰匙？）是的，我是還在車上時，我有用
    手試圖阻止他繼續開車，當時要把車鑰匙轉熄火拔下來，有
    碰到鑰匙但是沒有拔下來，當時車子停下來，甲○○要打我
    ，有打到，我就下車，站到車門旁邊，我頭、手伸進車內想
    要拔掉他的安全帶，我想要把他拖下來，換我開，他就踩油
    門前進；（問：甲○○將車輛啟動前行時，是往路邊停車或
    是往前走？）往前走，過了兩個紅綠燈；（問：你在他車門
    旁邊時，車子在哪一個車道上？）中間車道，從分隔島數過
    來第二個車道，該處有三個車道，他啟動油門時沒有變換車
    道，沿著第二車道前進，直到過了兩個紅綠燈後，可能是前
    面有車子，他才靠向路邊；（問：甲○○啟動油門前進時，
    車速如何？）一開始油門踩一點點，看我沒有下車就再灌油
    門，一開始慢慢的；... （法官問：你當時勒住被告脖子時
    ，江梅菁有無說什麼或做什麼？）有阻止我扣住他的脖子，
    說這是你父親不要這樣云云（見原審卷第19頁、第20頁第22
    頁）。證人江梅菁亦具結供稱：（法官問：乙○○上車後，
    發生什麼事？）他就要求甲○○把車子停下來，叫他回轉要
    去載他媽媽，他們在京華當舖旁邊等，兩點等到六點，當舖
    故意叫他們過來的，因為我們從兩點多等到六點多，當舖就
    是要通知他們北上，這是我猜的，甲○○說不行，上億當舖
    的人在前面開車，要開車把車給上億當舖的人，乙○○說如
    果你不停，要不要試試看在高速公路上翻車的滋味，罵了一
    堆很難聽的話，一直講到忠孝東路五段永春捷運站那邊，乙
    ○○突然手往駕駛座把甲○○的脖子圈住，我就阻止他那是
    你爸爸不要這樣，勒住時車子就蛇行，車子就變慢，當時好
    像是紅燈，被告就把車子停下來，乙○○就下車跑來前座把
    車門打開，好像要拉被告出來，當時我們在內側車道，安全
    島旁邊的車道，我不知道他安全帶有無拔掉，好像也沒有拔
    鑰匙，當時車子還沒有熄火，被告要把車子開到旁邊去，乙
    ○○死拉著車門不放，從永春捷運站口過去的十字路口拖到
    ATT門口，差不多一、二十公尺，最後車子停在ATT門口，我
    不知道何人報警，交通隊就來了等語（見原審卷第23頁）。
    顯見告訴人乙○○於案發前，原係在內湖成功路2段380號京
    華當舖門前自動上車搭乘被告駕駛之車輛，嗣因更換當舖之
    事宜，與被告甲○○發生爭執，旋先以言詞脅迫之手段強制
    被告甲○○將車輛轉交渠駕駛，繼之復以暴力搶奪被告甲○
    ○駕駛車輛之鑰匙未果，進而再以手勒住被告甲○○之脖子
    妨礙被告駕車前行；於被告遇紅燈在快車道停等時，又下車
    至駕駛座旁打開車門，欲強行解開被告駕駛座安全帶，強制
    被告下車換渠駕駛車輛；已甚為明確。
  (三)駕駛車輛須注意車前狀況及週遭安全以防止事故之發生，是
    車輛行進中，同車之乘客自不宜有妨礙駕駛人駕車之行為，
    此為週知之事實。乃告訴人乙○○對於被告擁有所有權之車
    輛，竟僅因渠個人對質押之當舖有不同意見，即任意先以言
    詞脅迫之手段強制被告甲○○將車輛轉交渠駕駛，繼之復以
    暴力搶取被告甲○○駕駛車輛之鑰匙未果，進而再以手勒住
    被告甲○○之脖子妨礙被告駕車前行；於被告遇紅燈在快車
    道停等時，更甚而下車至駕駛座旁打開車門，欲強行解開被
    告駕駛座安全帶，強制被告下車換渠駕駛車輛。告訴人乙○
    ○所為已然涉有妨害自由之不法，渠在車輛行駛中對駕駛人
    施以暴力，當然危害及同車駕駛、乘客之安全，在車水馬龍
    之快車道打開駕駛座車門強制被告下車，更已造成被告暨來
    往車輛行車之危險。則被告採取適當措施以終止告訴人乙○
    ○之加害，自屬正當防衛權之行使。
  (四)告訴人乙○○在原法院詰問中，對於渠阻止被告繼續前進之
    理由，雖陳稱：不然不知道他把我載到哪裡，也要他回頭載
    我媽媽，我要求他停車、回頭，他不肯接受云云（見原審卷
    第21頁）。然該告訴人已另證稱：在拖行前伊有下車等語（
    見原審卷第19頁背面）；顯見告訴人當時之行動自由，並未
    曾受到被告之拘束；則果若渠不願與被告同行，自可搭乘其
    他交通工具離去，尚無逕自強制被告下車更換由渠駕駛之道
    理。至於，被告是否須回頭接載告訴人之母親，被告當然享
    有選擇之自由，並非告訴人所得強迫。告訴人乙○○之上揭
    說詞，尚不足執為渠得強制被告下車之合法藉口。
  (五)告訴人乙○○在原法院詰問中雖又指稱：從忠孝東路五段
    485號拖行至297號前；... 一開始油門踩一點點，看我沒有
    下車就再灌油門，一開始慢慢的，後來又加速差不多有60，
    經過第二個紅綠燈鞋子掉了，掉了之後約十公尺才靠路邊停
    在297號前；... （總共拖行距離三百多公尺，過了兩個紅
    綠燈，從忠孝東路五段485號到297號云云（見原審卷第19頁
    背面、第20頁）。惟按告訴人之告訴，係以使被告受刑事訴
    追為目的，是其陳述是否與事實相符，仍應調查其他證據以
    資審認；最高法院52年台上字第1300號亦著有判例要。查，
    告訴人茍若被拖行300餘公尺，渠身上皮膚、衣物長期間與
    路面磨擦，衡情當無不造成皮膚重大破皮及衣褲損害之理；
    然觀諸該告訴人所提出臺北市立聯合醫院忠孝院區驗傷診斷
    書之記載，告訴人僅受有「右手前臂受有2乘1公分擦傷、左
    膝受有5乘3公分擦傷、右膝受有3乘3公分擦傷」之傷害；另
    據渠在原審之供述，隨身衣物部分亦僅有「鞋子掉了」等情
    ；觀諸其所謂之受害情狀，顯與所述「被拖行300餘公尺」
    可能發生之傷害、損害不符；是渠所指「被拖行300餘公尺
    」乙節，尚屬誇大不實而無足採。另參諸該告訴人在原審亦
    供稱「一開始油門踩一點點，看我沒有下車就再灌油門，一
    開始慢慢的」等語；更得見被告當時僅係緩慢駕車前行，以
    圖擺脫告訴人之強制暴行。況且告訴人先以強暴行為施行不
    法在先，見被告不從仍緩慢開車前行，自應終止其強制暴行
    放手離車，方為適法；尚難謂被告在告訴人施以暴力之時，
    有屈從告訴人之非法意旨下車換告訴人駕駛之義務。是以，
    本案被告所為，自難認有過當之情事。
  (六)綜上所述，被告所為係對於現在不法之侵害，而出於防衛自
    己及他人權利之行為，依刑法第23條之規定，應屬不罰。
四、原審未及詳查，遽予論罪科刑，自有未當。檢察官之上訴意
    旨，以被告之犯罪符合減刑規定為由指摘原判決不當，雖無
    理由；然原判決之論罪科刑既有未當，自應由本院將原判決
    撤銷，改為被告無罪之諭知。
據上論斷，應依刑事訴訟法第369條第1項前段、第364條、第301
條第1項後段，判決如主文。
本案經檢察官侯千姬到庭執行職務。
中　　華　　民　　國　　96　　年　　9 　　月　　27　　日
                  刑事第十庭    審判長法　官 楊炳禎
                                      法　官 朱光仁
                                      法　官 陳博志
以上正本證明與原本無異。
不得上訴。
                                      書記官 陳嘉文
中　　華　　民　　國　　96　　年　　9 　　月　　28　　日
